臺灣新北地方法院板橋簡易庭民事簡易判決
110年度板簡字第2925號
原      告  陳文耀  
被      告  陳家群  
訴訟代理人  賴宇宸律師
複代理人    徐子淳律師
上列當事人間請求確認本票債權不存在事件，本院於民國111年9
月12日言詞辯論終結，判決如下：
    主      文
原告之訴駁回。
訴訟費用由原告負擔。　　
    事實及理由
一、原告主張：
　㈠原告與初原國際餐飲有限公司（下稱初原公司）於民國108年
    11月8日，簽訂「初原麵場拉麵專賣店加盟合約書」（下稱
    加盟合約書），設立永和秀朗加盟店，加盟期間自108年11
    月8日至110年11月8日。原告訂約時除依加盟合約書第4條第
    1項第2款規定支付初原公司加盟金新臺幣（下同）80萬元外
    ，依同條項第3款規定，須開立金額為20萬元之商業本票交
    付初原公司收執，作為加盟合約之履約保證金，於加盟合約
    終止時，如無違約或積欠貨款情事，初原公司應將前開商業
    本票交還原告，原告據此開立未填受款人之本票一紙（如附
    表所示，下稱系爭本票），並交付於初原公司之負責人即被
    告。
　㈡原告經營永和秀朗店起初業務尚可，然受到COVID-19疫情發
    生後，生意不佳，原告無繼續經營之意願，遂於110年8、9
    月間，通知初原公司合約期滿不再續約，且與初原公司洽談
    將生財器具轉售事宜；並於同年10月28日與初原公司結算貨
    款之應受帳款完畢，然初原公司卻未歸還系爭本票。更由被
    告以系爭本票聲請對本票准許強制執行之裁定，經臺灣新北
    地方法院110年度司票字9789號裁定在案。
　㈢原告並無違約致被初原公司取消加盟資格之情事，初原公司
    本即無行使保證金請求權之權利，被告僅為初原公司負責人
    ，亦不得以系爭本票向原告提出任何請求。為此，爰依票據
    之法律關係，提起本件訴訟等語。並聲明：確認被告對於原
    告如附表所示之本票債權不存在。
二、被告則以下列陳詞置辯，並聲明：原告之訴駁回。
  ㈠原告及所屬永和秀朗加盟店，自加盟合約簽訂後隔年起，即
    有進用原物料數量不符合比例之情形，違反加盟合約第5條
    第3項第3款「甲方有權不定時派員至乙方原物料庫存區，稽
    核乙方所購買之原物料是否為甲方提供或指示購買，如稽核
    後原物料有所不符，視為乙方違約。」，即初原麵場永和秀
    朗店擬向第三人私自添購蒜油原物料，或於製做拉麵過程中
    ，並未按照被告及初原公司指示為大蒜油比例之添加，方有
    原物料進貨異常之情形，蓋蒜油為初原公司專門提煉，對於
    拉麵口味生成有相當助益，如原告及永和秀朗店私自向他人
    添購，製成拉麵口感即有不同，對商譽有負面影響之虞。初
    原公司經發現前揭原物料異常情事後，由其所屬人員與被告
    至初原麵場永和秀朗店稽核、查察永和秀朗店有違反加盟合
    約之情事後，當面向原告告知原物料進用異常情形，且已在
    110年7月9日以訊息告知原告原物料異常，在110年7月14日
    開立改善計畫表交付原告收執，則原告與被告終止加盟合約
    ，根本非起訴狀所述，係因疫情影響、生意不佳云云，乃係
    原告及永和秀朗店違約在先，並無誠意履行加盟合約所述條
    件，於合約屆期後即無續約，然不影響原告及永和秀朗店違
    約之客觀事實。
　㈡原告於加盟初原公司「初原麵場」時，已明確知悉使用被告
    及初原公司使用之日式拉麵湯頭，至初原公司三峽總部受訓
    時，亦係依照被告提供之料理手冊調理、製作拉麵餐點，故
    原告理當知悉初原麵場使用蒜油完整爆香大白菜之特殊料理
    ，係與市場拉麵主要之區隔及特色，原告稱其有權自行調整
    蒜油用量，依客人喜好調整云云，顯與加盟契約要求不符。
　㈢又依加盟合約書第4條第1項第3款：「雙方簽訂加盟合約時，
    乙方須開立金額為貳拾萬元整之商業本票交付甲方收執，作
    為本加盟合約之履約保證金，於加盟合約終止，時如乙方無
    違約或積欠貨款情事，甲方應將商業本票交還乙方。」，可
    見該「履約保證金」之目的即在擔保加盟契約有效存續期間
    ，加盟者均能確實遵守系爭契約之相關規定，倘加盟者有違
    約情況，即發生該履約保證金無法返還之處罰結果，被告得
    不予發還履約保證金。自108年12月5日起至110年10月31日
    止，自被告及初原公司調閱永和秀朗店食券機資料、銷貨統
    計分析表、出貨單等資料，據此查核計算蒜油等用物料之差
    異，可見永和秀朗店進貨量與銷售產品額數已不一致，並未
    按照加盟合約向初原公司購買原物料，致被告及初原公司加
    盟店產品無法為品致控管，原告違約行為已造成被告至少20
    3,528元之損失，被告實質上所受商譽及原物料本得售出予
    加盟店之損害更甚於此，實無原告所稱乘機坐收超額利益之
    可能，是被告主張原告違反加盟合約、執系爭本票聲請本票
    裁定，自屬有據。
三、法院之判斷：
  ㈠按確認法律關係之訴，非原告有即受確認判決之法律上利益
    者，不得提起之，民事訴訟法第247條第1項前段定有明文。
    又所謂即受確認判決之法律上利益，係指法律關係之存否不
    明確，原告主觀上認其在法律上之地位有不安之狀態存在，
    且此種不安之狀態，能以確認判決將之除去者而言，最高法
    院52年台上字第1240號判例意旨參照。本件被告以如附表所
    示之系爭本票1紙，向本院聲請裁定准許強制執行，經本院
    以110年度司票字第9789號裁定准許在案之事實，為兩造所
    不爭執，並經本院依職權調取系爭本票之本票裁定民事卷宗
    查核無訛。系爭本票既由被告持有，並已行使票據權利，而
    原告否認該本票債權，顯然兩造就系爭本票債權存在與否已
    發生爭執，如不訴請確認，原告在私法上之地位將有受侵害
    之危險，則原告提起本件確認本票債權不存在之訴，即有確
    認之法律上利益，先予敘明。
  ㈡復按票據乃文義證券及無因證券，票據上之權利義務悉依票
    上所載文義定之，與其基礎之原因關係各自獨立，票據上權
    利之行使不以其原因關係存在為前提。執票人行使票據上權
    利時，僅須證明票據為真正，就票據基礎之原因關係確係有
    效存在，不負舉證責任。若票據債務人以自己與執票人間所
    存抗辯之事由對抗執票人，依票據法第13條規定觀之固非法
    所不許，惟仍應先由票據債務人就該抗辯事由負舉證之責任
    。必待為票據基礎之原因關係確立後，法院就此項原因關係
    進行實體審理時，當事人於該原因關係是否有效成立或已否
    消滅等事項有所爭執，始適用各該法律關係之舉證責任分配
    原則（最高法院97年度台簡上字第17號、102年度台上字第4
    66號判決意旨參照）。
  ㈢查，系爭本票係由原告依加盟合約書第4條第1項第3款約定所
    簽發，此經原告於起訴狀載明在卷，原告對於系爭本票之形
    式真正亦不爭執（見本院卷一第114頁），則原告為票據發
    票人，本應依照票據文義負發票人之責。原告固以兩造間未
    有原因事實為由主張本票債權不存在，惟系爭本票之簽發原
    因係依據加盟契約書第4條第1項第3條供為履約保證之用，
    有加盟契約書條款在卷可明（見本院卷一第23頁），則系爭
    本票之原因事實係為擔保原告於加盟期間之違約或積欠貨款
    情事，故系爭本票之原因事實是否存在，應以原告於加盟期
    間有無發生契約內容所定之違約情事或積欠貨款為前提，至
    票據權利人是否再將權利轉讓他人或由他人代為行使本票權
    利，原與票據義務人即原告無涉，非原告所得置喙，原告以
    簽發對象僅及於被告，抗辯系爭本票債權不存在，自屬無稽
    。
  ㈣又依加盟合約書第4條第1項第3款約定「雙方簽訂加盟合約時
    ，乙方須開立金額為貳拾萬元整之商業本票交付甲方收執，
    作為本加盟合約之履約保證金，於加盟合約終止，時如乙方
    無違約或積欠貨款情事，甲方應將商業本票交還乙方。」，
    為兩造所不爭執，則系爭本票即係供履約擔保之用，於發生
    原告違反契約責任致生初原公司損害時，初原公司得逕自該
    履約保證金抵償損害。查，被告主張原告於加盟初原公司期
    間，有原物料不符合規定之情形，經原告自認在卷（見本院
    卷一第115頁），被告主張其損害已達203,528元，並提出自
    108年12月5日起至110年10月31日永和秀朗店食券機匯出之
    資料內容、應用料數量與進貨數量差異表、初原麵場料理手
    冊、計算說明、初原公司銷貨統計分析表、收支紀錄、出貨
    單在卷為憑（見本院卷二第15至737頁、本院卷三第39至59
    頁），足認原告於加盟初原公司期間，有原料進貨量與銷售
    產品所計算出之應進貨數量不一致之情形，違反加盟合約書
    第3條第1項第1、3款「乙方依甲方指示所販賣產品及所須原
    告，須向甲方或甲方指定之第三人廠商訂購，未經甲方同意
    ，不得轉讓販買產品及所須原料予第三人。」、「甲方有權
    不定時派員至乙方原物料庫存區，稽核乙方所購買之原物料
    是否為甲方提供或指示購買，如稽核後原物料有所不符，視
    為乙方違約。」之約定，故被告以此主張原告違約致生損害
    ，並就系爭本票聲請為強制執行，即屬有據。原告固否認被
    告主張，然並未具體指明被告所提出前開證據資料或計算依
    據有何不可採認之情形，則其空言抗辯系爭本票原因事實不
    存在云云，即屬無據，難認可採。
四、綜上所述，原告以系爭本票並無原因事實訴請確認被告就系
    爭本票對原告之本票債權不存在，為無理由，應予駁回。　
五、本件事證已臻明確，兩造其餘之攻擊防禦方法及所提證據，
    於判決結果不生影響，爰不一一論列，併此敘明。
六、訴訟費用負擔之依據：民事訴訟法第78條。　　
中　　華　　民　　國　　111 　年　　10　　月　　13　　日
                  臺灣新北地方法院板橋簡易庭
                        法  官  陳怡親
以上為正本係照原本作成。
如不服本判決，應於送達後20日內，向本院提出上訴狀並表明上
訴理由，如於本判決宣示後送達前提起上訴者，應於判決送達後
20日內補提上訴理由書（須附繕本）。　
中　　華　　民　　國　　111 　年　　10　　月　　13　　日
                        書記官  劉芷寧
附表：
發票日（民國） 票號 發票人 票面金額 （新臺幣）  到期日 108年11月8日 CH574456 陳文耀 20萬元  108年11月8日